臺灣板橋地方法院民事判決　九十一年度簡上字第一六七號
　　上　訴　人　乙○○
　　訴訟代理人　甲○○
　　被　上訴人　丙○○
右當事人間請求返還定金等事件，上訴人對於中華民國九十一年四月四日本院板橋簡
易庭九十一年度板簡字第二六六號第一審判決提起上訴，本院判決如左：
    主  文
原判決關於命上訴人給付被上訴人超過新臺幣參拾伍萬元，及自民國九十一年二月二
十三日起至清償日止，按年息百分之五計算之利息部分，暨訴訟費用之裁判均廢棄。
右廢棄部分被上訴人在第一審之訴駁回。
其餘上訴駁回。
第一、二審訴訟費用由上訴人負擔五分之四，餘由被上訴人負擔。
    事  實
甲、上訴人方面：
一、聲明：原判決廢棄，關於廢棄部分，被上訴人在第一審之訴駁回。
二、陳述：除與原審判決書所載者相同茲予引用外，補稱：
（一）上訴人於民國九十年十月十三日與被上訴人就坐落於台北縣板橋市○○段一九
      八四地號土地（權利範圍十萬分之二百七十八），建號七五一一號，門牌板橋
      市○○路○段八九巷二十一號十六樓建物（下簡稱系爭不動產）簽立不動產買
      賣契約，並於特約事項中約明：「雙方同意簽約時甲方（被上訴人）支付新臺
      幣（下同）三萬元，餘款十七萬元於十月十七日匯入乙方（上訴人）戶頭，以
      電匯單為憑」。該約定以十月十七日前為猶豫期間，在猶豫期間內賣方可以決
      定不賣，買方可以決定不買，上訴人於九十年十月十四日因另有他方願出更高
      價格購買系爭不動產，上訴人即以電話通知被上訴人及代書袁大華不賣之意思
      表示，同時撤銷委託袁大華辦理過戶事宜。惟被上訴人接受上訴人之通知後，
      竟於同年十月十五日仍匯款十七萬元至上訴人帳戶，而代書袁大華仍並據此仍
      以上訴人代理人名義向稅捐機關辦理核稅程序。上訴人旋於十月十六日對被上
      訴人及袁大華先生發出律師函，請彼等取回違約匯款十七萬元，惟被上訴人堅
      稱已交二十萬元價款，請求賠償二十萬元之違約金，實為無理。
（二）被上訴人於原審曾稱訂約後有不認識之第三人打電話給被上訴人之母親表示房
      屋有作保，要被上訴人在出來談一談，上訴人並沒有叫我不要匯款；以及簽約
      當時是先付三萬元之現金，產權查清楚再匯十七萬等語，被上訴人雖堅稱電話
      中未提及價格及毀約不賣之事實，然所謂產權查清楚之意思為過戶、擔保、貸
      款等行為無爭議時稱之，則被上訴人於明知產權有問題仍繼續匯款之行為，顯
      與誠信有違，況被上訴人復刻意提早匯款，如該電話內容未提及產權事宜，則
      被上訴人提早匯款之目的為何？從而被上訴人明知產權有問題，仍急於匯款，
      乃欲以不當之手段獲取非法之利益，其行為實有違誠信。
（三）匯款完成並不代表交付完成，蓋上訴人之已公開之帳戶遭被上訴人匯入款項，
      乃不可抗力，上訴人對此並無同意。而被上訴人利用此種狀態達成不法之目的
      ，實有背於法理。
三、證據：援用原審之立證方法，並提出律師函件、買賣契約書、一審言詞辯論影本
    各一份。
乙、被上訴人方面：
一、聲明：駁回上訴。
二、陳述：除與原審判決書所載者相同茲予引用外，補稱：
    上訴人在我匯款前雖有打電話聯絡被上訴人母親，但並未提及解約之事，至於律
    師函則是在十七萬元匯款後才收到的。另關於契約書上載明十七萬元於十月十七
    日匯入上訴人帳戶，旨為保障買方可以查明確定產權無問題，是伊於十月十五日
    產權查完沒問題後匯款進去，乃依契約而為，並無違誤。
三、證據：援用原審之立證方法。
    理  由
一、本件被上訴人原審起訴主張：上訴人於九十年十月十三日與被上訴人就系爭不動
    產簽立買賣契約，約定總價為四百二十五萬元（第一期款為二十萬元，被上訴人
    應於簽約時支付三萬元，餘款十七萬元則於十月十七日前匯入上訴人帳戶，以電
    匯單為憑）。如上訴人不賣或不照約履行應盡義務時，除應將已收價款如數退還
    外，並應加倍賠償所收價款同額之損害。詎料被上訴人已依約交付定金三萬元，
    並於同年十月十五日電匯十七萬元給上訴人後，上訴人竟將該房屋出售於他人，
    並通知被上訴人拒絕履行契約，卻拒絕賠償損害，為此本於買賣契約關係請求上
    訴人返還已收價款並加倍賠償損害，共計四十萬元。上訴人則以，系爭契約係以
    九十年十月十七日前為猶豫期間，上訴人既於同年十月十四日即以電話向被上訴
    人為不賣之表示，則被上訴人違背誠信仍於受通知後將十七萬匯入上訴人之帳戶
    ，顯欲利用不法手段獲取不當利益。況被上訴人於約定日前將錢匯入上訴人之帳
    戶並未獲上訴人之同意，並不發生交付價金之效力等語資為抗辯。
二、查被上訴人主張：兩造間締有買賣契約，由被上訴人向上訴人購買系爭不動產，
    並約定價款為四百二十五萬元（其中第一期款二十萬元，應於簽約時支付三萬元
    定金，其餘十七萬元則於十月十七日匯入上訴人指定帳戶）。如上訴人不賣或不
    照約履行應盡義務時，除應將已收價款如數退還外，並應加倍賠償所收價款同額
    之損害（契約第十條）。被上訴人已於簽約時支付上訴人三萬元訂金，並再於九
    十年十月十五日匯款十七萬元入上訴人帳戶，惟上訴人以將系爭不動產另售他人
    （價款四百六十萬元）為由，拒絕履行契約等情，業據提出買賣契約書、大安商
    業銀行匯款收執各一份為證，並為上訴人所不爭執，堪信為真正。
三、次查被上訴人復主張：伊既依約陸續給付上訴人達二十萬元，於上訴人拒絕履約
    後，依契約約定，除得要求上訴人返還二十萬元外，並得請求同額之賠償金等情
    。上訴人對於伊應返還二十萬元價款及加倍返還定金三萬元予被上訴人部分（合
    計二十三萬元），並未有爭執，是可認被上訴人此部分之請求有據。然就被上訴
    人請求十七萬元損害賠償金部分，則辯以：依系爭契約約定，十七萬元應於九十
    年十月十七日始得匯入上訴人帳戶，在此之前為猶豫期間，兩造各可決定是否不
    買或不賣，被上訴人違背誠信，竟於同年十月十五日提前匯款，顯背誠信，欲巧
    取賠償金。實則被上訴人係於九十年十月十四日接獲上訴人通知不賣後，始將款
    項匯入，故其後之匯款（十五日），上訴人顯無收受之意，亦不生交付價金之效
    力，伊自無加倍賠償之等情。經查：
（一）按定有清償期者，債權人不得於期前請求清償，如無反對之意思表示時，債務
      人得於期前為清償，民法第三百十六條定有明文。查上訴人對於被上訴人主張
      ：於契約中記載十月十七日給付十七萬元，是為了讓買方查產權是否清楚一節
      ，既未有爭執，顯該期限利益係為被上訴人而設。而上訴人復就所辯：記載清
      償期為十月十七日，乃為兼顧上訴人權利之猶豫期間，故被上訴人亦不得期前
      清償之積極、利己事實，無法提出任何證據供本院審酌，經本院調查之結果，
      被上訴人放棄期限利益，於十月十五日即將款項匯入上訴人指定帳戶，並與系
      爭契約約定無違。
（二）至上訴人抗辯：其早於被上訴人匯款前之十月十四日即以電話通知被上訴人欲
      加倍返還定金不出賣之意等情，被上訴人對於其母曾經接獲上訴人電話一節，
      固未有爭執，惟否認上訴人所陳前開通話內容，自應由上訴人就前開已於匯款
      前通知之利己事實負立證之責。然上訴人亦未提出任何證據以供本院審酌，是
      所辯：被上訴人於收受通知後，仍為付款行為，並不生交付價金之效力，顯為
      巧取賠償金而為云云，應無足採。
（三）再者，兩造對於：被上訴人已交付之二十萬元，其中三萬元為定金；其餘十七
      萬元為價款之一部一節，並未有爭執。觀諸契約第十條復載「應加倍賠償所收
      價款同額之損害金」。則關於除定金（另適用民法第二百四十九條規定）以外
      已付價款同額之損害金，性質應屬違約金。又按約定之違約金過高者，除出於
      債務人之意思，已任意給付，可認債務人自願依約履行，不容其請求返還外，
      法院仍得依民法第二百五十二條規定，核減至相當數額；至是否相當仍須依一
      般客觀事實、社會經濟狀況及當事人所受損害情形，以為酌定標準，而債務已
      為一部履行者，亦得比照債權人所受利益減少其數額（最高法院七十九年台上
      字第一九一五號、四十九年台上字第八０七號判例參照）。經本院審酌，上訴
      人雖違約但於十月十六日（被上訴人匯款後一日）即以律師函通知被上訴人（
      此部分為被上訴人所不爭執，並有律師函一份在卷可佐），尚無故意拖延隱匿
      之情；上訴人將系爭房屋轉賣於第三人之利益至多三十五萬元；且揆前說明被
      上訴人已得沒收三萬元定金充作損害賠償之一部等一切情狀，認關於被上訴人
      請求上訴人賠償違約金十七萬元部分，應酌減為十二萬元為妥適。
四、從而，被上訴人本於買賣契約關係請求上訴人給付三十五萬元（
    200000+30000+120000=350000），及自起訴狀繕本送達翌日（即九十一年二月二
    十三日）起至清償日止，按年息百分之五計算之利息，為有理由，應予准許。逾
    此部分之請求，則屬無據，應予駁回。原審就超過前開准許部分，為上訴人敗訴
    之判決，自有未洽，上訴意旨就此部分指摘原判決不當，求予廢棄改判，為有理
    由，爰廢棄改判如主文第二項所示。至於上開准許部分，原審判命上訴人給付，
    並無違誤，上訴意旨就此部分，仍執陳詞，指摘原判決不當，為無理由，應駁回
    其上訴。
五、本案事證已臻明確，兩造其餘主張陳述及所提之證據，均毋庸再予審酌，附此敘
    明。
據上論結，本件上訴為一部有理由，一部無理由，依民事訴訟法第四百三十六條之一
第三項、第四百四十九條第一項、第四百五十條、第七十九條但書，判決如主文。
中　　　華　　　民　　　國　　九十一　　年　　　八　　　月　　二十一  　日
                          臺灣板橋地方法院民事第一庭
~B審判長法官　許瑞助
~B法      官　許瑞東
~B法      官　黃信滿
右為正本係照原本作成
不得上訴
中　　　華　　　民　　　國　　九十一　　年　　　八　　　月　　二十一  　日
~B書記官　吳美瑤
